【裁判字號】    88,上易,1569
【裁判日期】    890510
【裁判案由】    瀆職
【裁判全文】
臺灣高等法院高雄分院刑事判決                  八十八年度上易字第一五六九號
    上  訴  人  台灣高雄地方法院檢察署檢察官
    被      告  丁○○
    選任辯護人  周村來律師
                周元培
    被      告  申○○
    選任辯護人  吳賢明
                王進勝
                李洐志律師
    被      告  巳○○
    選任辯護人  王進勝
                吳建勛
                游雪莉
    被      告  未○○
    選任辯護人  吳賢明
                江雍正
                游雪莉
    被      告  癸○○
    選任辯護人  吳賢明
                王進勝
    被      告  甲○○
    選任辯護人  吳賢明
                王進勝
                吳建勛
    被      告  己○○
                壬○○
                子○○
                戌○○
                天○○
                午○○
    右  六  人
    選任辯護人  吳賢明
                王進勝
                江雍正
    被      告  辰○○
                卯○○
    右二人共同
    選任辯護人  林敏澤
                蔡鴻杰
                樓嘉君
    被      告  寅○○
                丙○○
                酉○○
    右  三  人
    選任辯護人  謝仲瑜律師
                王進佳
    被      告  亥○○
                辛○○
                戊○○
                丑○○
                庚○○
                乙  ○
右上訴人因瀆職案件，不服臺灣高雄地方法院八十八年度易字第五九二號中華民國八
十八年六月廿五日第一審判決（起訴案號：臺灣高雄地方法院檢察署八十八年度偵字
第二六四二號），提起上訴，本院判決如左：
      主      文
上訴駁回。
      理      由
一、公訴意旨略以：被告丁○○、亥○○、申○○、巳○○、辛○○、戊○○、未○○、午○○、癸○○、甲○○、子○○、寅○○、卯○○、己○○、壬○○、辰
    ○○、丑○○、丙○○、酉○○、戌○○、天○○、庚○○、乙○係高雄市第五
    屆市議員當選人，於民國八十七年十二月二十五日上午九時，在高雄市議會宣誓
    就職後，即為依法令從事於公務之人員，旋於選舉正副議長時，明知該選舉係採
    無記名投票方式，其投票內容應屬祕密，不得洩漏於人，丁○○、亥○○、申○○、辛○○、戊○○、未○○、丑○○、丙○○竟基於概括犯意，分別於領取議
    長及副議長選票，進入圈選處圈選完後，連續將選票內容故意露於外面，亮示與
    在場之人員知悉；巳○○、午○○、癸○○、甲○○、子○○、寅○○、卯○○
    、辰○○、酉○○、戌○○、簡金成、庚○○、乙○則亮示議長選票圈選內容與
    在場之人知悉；己○○、壬○○則亮示副議長選票圈選內容與在場之人知悉。彼
    等皆為公務員而洩漏關於中華民國國防以外應祕密之文書，因認被告丁○○等人
    均係涉犯刑法法第一百三十二條第一項公務員洩漏國防以外應祕密之文書罪嫌云
    云。
二、公訴人經勘驗所搜集到之卷附投開票錄影帶結果，發現被告等廿三人投票過程均
    有亮示選票圈選內容之鏡頭，且勘驗全部選票結果，圈選選票所用之印色造成選
    票除圈選處外之印染情形，並不多，稍有印染情形者，印染情形亦非嚴重，並未
    造成認定上之爭議，且該印色係專為選舉所用，特性為快乾，當天選舉，亦無必
    需於圈選完後立即投入票匭之情況，即無圈選印色在摺疊後會有印染之虞，尤以
    本屆選舉，選前有意角逐議長及副議長者多人，坊間賄選傳聞更是甚囂塵上，議
    員間對如何保持其圈選內容不被他人得知，必極為謹慎，縱有圈選印色印染之顧
    慮，以被告等人之智慧及經驗，應可以其他方式避免之，並非只有亮示選票，而
    使他人得知其圈選內容一途，是被告等辯稱「亮票」非屬故意並無可採。尤其本
    屆民進黨籍議員共有丁○○、亥○○、辛○○、戊○○、卯○○、辰○○、丑○○、庚○○、乙○等九人，既於技術上施集體領投票，且（除被告乙○外）均同
    在右邊圈選處圈選，顯係利用彼此進出圈選處或在投票匭時，觀看對方圈選內容
    顯係基於恐有跑票無法對選民交待，且黨團事前即一致決定議長支持丑○○，副
    議長支持乙○之自己的黨員，其等亮示選票顯故以亮票示清白動機甚明。被告等
    人對亮示選票會造成圈選內容外漏有所認識，竟仍肆意違反之，顯有犯罪故意，
    自應負其刑責。又經勘查投票之議事廳擺設，放置票匭處桌沿，距離議員坐席桌
    沿內側為三公尺四十公分，最遠處亦僅四公尺四十公分，倘立於票匭桌前亮示選
    票，坐於議員席者，可清楚看到圈選內容及當天監察員梅再興與子○○立於左邊
    圈選處至投票匭間，尤其子○○幾乎均站立在投票匭右前方不遠處，少有走動；
    曾長發、癸○○、亥○○則立於左邊圈選處至投票匭間，並時走動，故對於選票
    圈選內容外露者，清楚可見，況被告等人投票後，除有明顯將整張選票圈選內容
    外攤者外，亦有圈選內容明顯被在場攝影機所攝取入鏡之洩漏情形，其等辯稱無
    人得知其圈選內容一詞，與事實不符。況刑法第一百三十二條第一項公務員洩漏
    國防以外應祕密之文書罪，其洩漏行為之成立，不以他方確已知悉為必要，凡將
    秘密置於對方可得而知悉之狀態下者，犯罪即屬既遂，故被告等人在圈選選票後
    ，將其圈選內容置於在場之人可得知悉之情況下，自係已洩漏公務員對國防以外
    應祕密之文書等語固非無見。
三、經查，高雄市議會組織規程第七條規定議長及副議長投票方式為以無記名投票方
    式為之，被告等人基於議員身份互選議長、副議長投票過程中依上開投票方法投
    票，其過程中若有亮示選票圈選內容之行為，是否應構成刑罰規定之該當性，細
    數目前國內相關法令，對投票權人行使投票權過程中有於圈選後將圈選內容出示
    於他人明文刑事處罰者，有公職人員選舉罷免法第六十一條第二項及總統、副總
    統選舉罷免法第五十二條第二項定有明文，此二項選舉之選舉權人均係針對年滿
    二十歲之一般中華民國國民所為規定，而其選舉種類亦限於總統、副總統及公職
    人員之選舉，而所謂「公職人員」係指國民大會代表、立法委員、省市議會議員
    、縣市議會議員、鄉鎮市民代表、省市長、縣市長、鄉鎮市長、村里長（公職人
    員選舉罷免法第二條參照），是除上開公職人員之選舉適用上開禁止將圈選內容
    出示於他人明文刑事處罰規定外，其餘種類之選舉既乏明文處罰，各該其餘種類
    之選舉，若同有投票權人將選票圈選內容出示於他人之情事者，本於罪刑法定要
    求，是否在現行刑事規範體系中可尋得相關刑罰條文極具爭議，其中有關地方自
    治團體之議會、代表會正副議長、主席之選舉種類，目前我國司法實務上固有出
    現數例就該行為援引刑法第一百三十二條第一項洩密罪相繩（本件公訴人採同見
    解以為起訴依據），然此一刑法法條之援引適用於議事機關互選議會正副首長時
    ，是否確然與罪刑法定主義之精神無違，目前司法實務上並未有具共識並詳加論
    述觀點之看法，致使爭議猶在。茲基於罪刑法定主義之基本原則，就刑法第一百
    三十二條第一項犯罪構成要件該當之解讀，本院認本件高雄市議會議長、副議長
    之選舉過程中所發生被告等廿三名議員將選票圈選內容於投入票匭前有出示於他
    人之行為並不該當於刑法第一百三十二條洩漏國防以外秘密罪之犯罪構成要件，
    其理由詳為論述如左：
(一)、按刑法第一百三十二條第一項之洩漏國防以外秘密罪，其所處罰對象係「公務員
    」洩漏（或交付）「中華民國國防以外應秘密之文書、圖畫、消息或物品」，其
    所處罰洩漏之「客體」，解釋上應指除「國防」以外，凡有關內政、外交、司法
    、財政、經濟、監察或考試等「公務上應秘密」者均屬之，簡言之，即國防以外
    之「公務秘密」，而所謂「秘密」云者，即係指文書、圖畫、消息或物品與國家
    政務或事務上具有利害關係（即有與國家法益有重大影響）者而言，至實際上有
    無利害關係之影響，應從主客觀兩方面審究（最高法院民刑庭總會十七年九月十
    七日決議參照。所謂主觀即應考量該項秘密之歸屬，所謂客觀即應審酌該項秘密
    是否與國家政務或事務有利害關係），其立法意旨即在促使公務員保守其守密義
    務，維護國家政府機關之尊嚴與威信。關於個案上是否屬於秘密或秘密等級區分
    ，性質上由各主管其事者就事件之性質決定，但此項決定性質上係行政裁量，裁
    量當否，既影響到犯罪之成立，法院尚得依適當性原則（或稱比例原則），審酌
    其決定（即秘密之合適性）是否合法妥當，藉以判斷犯罪是否成立，換言之是否
    該當秘密，法院應就個案綜合適當性原則逐為審究以為認定。目前司法實務上似
    傾向於較寬泛之態度，尤其具體個案適用於地方議會正、副議長選舉，就議員圈
    選後執有中之選票是否即國防以外應保守之公務秘密，均逕認「與國家利益有關
    」，對於如何與國家政務有具體「利害關係」之認定則少見廣泛性論述而失諸空
    泛；況該地方議會議堂內議員之議事行為，為保護議會之議事程序暨相關職務的
    實施及運作，使國會內之議事程序在憲政體制下不受其他分立權力之監督或干涉
    ，以免憲政體制下之分立權力互相侵越，已獲相當共識之所謂「國會自律」界限
    相對於公務秘密之定義是否影響其刑罰權之發動，亦少列入思考，據此本於刑罰
    謙抑之思維，前開從寬之實務傾向實有重加檢討之必要，非可遽然因傳統刑法均
    採認議會議員係公務員，選舉正副議長之選票又是其本於議員職權之行使時以無
    記名投票方式圈選，即謂該圈選內容即屬公務秘密，因認與刑法洩密罪責相當。
    況刑法基於選舉為立憲之首務，為保障選舉在自由與公正運作下進行，就法定選
    舉設有專章即刑法第六章處罰規定，然細觀該專章關於「妨害投票罪」之相關條
    文，並未就投票人於投票時如有亮示選票內容之行為，設有處罰明文，若謂「亮
    票」行為已然對國家利益造成實質損害，故對選票內容加以刺探（實係另一形式
    之使選票內容外洩）明文處罰，何以並未慮及亦對投票權人之亮示行為亦明文處
    罰，造成實務上有採取以解釋方法委諸非係針對投票權人行使之行為所為規範之
    公務員瀆職罪章法條相繩，其理安在？況民意機關正副議長之選舉，其選出之議
    長、副議長職務之性質，通常係關於議會將來議堂內議事指揮暨議會對外之代表
    ，其權源來自於議會內部成員之授予，議會衡屬合議制，議長、副議長對議案並
    無決定權或其他顯然之政治特權，在歐美先進國家常見制度上逕以德高望重之資
    深議員任之，目的無非冀其提升議會聲望及公信力，並利於議員間議事和諧之掌
    握，顯見議員選出議長、副議長之互推事務，與國家政務或事務非係明顯有直接
    利害相關，則在互選過程中議員如亮示其選票之內容，尚難認明顯直接損及國家
    政務或事務上之利益，因此逕認為其所亮示者係應秘密之國家政務或事務，容有
    質疑之餘地。
(二)、徵諸我國法律對於議會議員係以「公職人員」稱之（公職人員選舉罷免法參照）
    ，就名稱上已與「公務員」有異，如認刑法有關公務員身份犯之任何犯罪均可對
    「公職人員」毫無區別加以一體適用，恐是對公務員制度之混淆，蓋議員是「公
    職人員」而非典型之「公務人員」，因而議員不受「公務員法令（例如公務員服
    務法第五條）有關公務員私人言行必須「保守、節制」之規定拘束，極為明顯，
    故除非議員有其他原因（例如受機關委託從事公務）時，不可逕認為刑法第十條
    第二項公務員之概念應全盤推及議員之上。況依民主國家之通例，國家立法權屬
    於國會，國會行使立法之程序，於不牴觸憲法範圍內，得依其自行制定之議事規
    範為之，議事規範如何踐行係國會內部事項。依權力分立之原則，行政、司法或
    其他國家機關均應予以尊重（學理上稱之為國會自律或國會自治），是民意代表
    其職權行使之程序，於不牴觸憲法範圍內，得依其自行訂定之議事規範為之，此
    一精神並未區分地方或中央議會，一視同仁應予保障，違反議會自律事項，由議
    會紀律委員會加以懲戒，不由司法體系之機關介入偵辦，以免立法權成為司法權
    控制之機關。是凡與議事程序有關及議事程序之事項，議會有自行管理與處理之
    權，議事程序屬議會自律事項之範圍，在實務、學說、立法上均係已獲有共識，
    換言之，議會議員於議會內處理上開自己議事程序時，行為態樣若與傳統刑法犯
    罪構成要件客觀上縱若相當，仍因其所執行者係議會內職權之行使，而非逕認其
    必有刑法公務員相關犯罪之可罰性（例議員於議會發言若非在外觀上已經明顯洩
    漏軍事機密，若僅係洩漏其他「行政機密」，例如行政機關內部議事、草案等不
    公開資料，因事關國會議員之職掌，例：如立法院之監督行政院之施政，不得逕
    予禁止院內發言，此一看法詳見學者陳新民著憲法基本權利之基本理論下冊第二
    八九頁註十九），是「公職人員」概念非可一概毫無區別而一貫適用刑法公務員
    所有犯罪，則前開刑法第一百三十二條第一項對公務員洩密之身份犯罪，初始是
    否亦可毫無選擇對議會議員在議會內行使職權或行使投票權之議會內部行為，認
    與一般公務員執行職務之傳統概念等同視之並可援以規範確值懷疑。據此理論，
    觀照本件系爭議長、副議長選舉，其投票選舉方式由表面上觀之即知係議會之議
    事程序，其究採取無異議通過、起立表決、舉手表決或記名、無記名表決皆屬議
    會之議事程序範圍內，故議長及副議長選舉方式於議會程序，應與議會自律事項
    之範圍密切相關，此時縱認投票圈選互推正副議長程序之公正性基於公益認有其
    某種程度之應秘密性，但因本屬「公職人員」議會內議事之一環，若逕認無可懷
    疑等同刑法第一百三十二條第一項「公務員」犯罪之一般概念實有欠妥之處。
(三)、一般公職人員選舉之選舉人係以概括、普遍方式明定選舉權人（例選罷法第十四
    條：中華民國國民，年滿二十歲）資格，是該種選舉所選出之公職人員，因係為
    代表人民行使「政權」，故立法上對投票權如何行使之枝微末節，莫不透過選舉
    罷免法巨細靡遺詳加規範，俾使憲法上所保障人民選舉權獲有充分保障。而該法
    之所以規定亮票之處罰規定，顯因於公職人員之職權事關人民政權之行使，基於
    選賢與能、投票權隱私及投票自主性之考量，是選罷法直接明文「公職人員選舉
    ，以（普通、平等、直接及）無記名單記投票法行之」（選罷法第三條第一項）
    ，且為規範投票權人不得將其投票內容對外公開，連帶有「選舉人圈選後不得將
    圈選內容出示他人，違反者處二年以下有期徒刑、拘役或科新台幣二十萬元以下
    罰金」之處罰規定（第六十二條第二項、第九十三條），純係基於民主政治常軌
    運作順暢，使公職人員選舉公平性得以發揮，不許個別選民將個人投票意向於投
    票中即對外透露，以防止暴力、賄選等影響選舉公平性之因素不當介入公職人員
    選舉，是公職人員選舉之投票權行使，投票權人係一般國民，並無所謂自制、自
    律之存在餘地，而需由國家以法令明定以加強保護。然人民所選出之公職人員代
    表人民行使政權時，在中央或地方議會內之相關於政權行使之公職人員職權行使
    （包括議員在各種議會中『投票權』之行使），基於上開「民意代表其職權行使
    之程序，於不牴觸憲法範圍內，得依其自行訂定之議事規範為之」（學理上稱為
    「議會自律或議會自治」）之精神，性質上即無需以國家法令定之必要，而完全
    委由議會本於自律精神自行訂定，此乃直轄市自治法（已於八十八年三月三十日
    公布廢止）、地方制度法（八十八年一月二十五日公布施行）均無明文議長、副
    議長就選舉方法加以明定，而委由議會制定屬於內部事項之組織規程規範（例如
    高雄市議會組織規程）之原因，是該組織規程中所規定之議長、副議長選舉有關
    規定事項，本即係基於議會自治、自律精神下所產生出來之內部規範之一環，而
    議會為保障其內部規範之獲得議會組織成員之充分遵行，本亦可於自制、自律精
    神下，自訂罰則（例由議會紀律委員會加以不同程度之懲戒），若未加自律規定
    ，固然會有使其自律規範陷於具文之疑慮，其結果致使議事紊亂，代議政權無以
    充分順暢行使，然其責任承擔應由議會成員應面對全體選民之監督，而非逕依國
    家原有之刑罰力量，立時介入代替選民施加制裁，否則即與議會自治之精神有所
    違背。況議會政治之存在，係現代民主政治施行之成果，而民主政治即政黨政治
    ，議員在議會內行使職權，無論是議長、副議長或其他職權議題上投票、表決權
    之行使，均係政黨向選民負責事項之一，是其投票權之行使，從中介入有所謂「
    政黨運作」，已是政黨政治形態下之議會政治已獲肯認之議事常態，議場內議題
    表決與議會內投票程序透過公開運作，屢見不鮮，縱或議會內規訂定不應公開，
    然其基於政黨運作之考量，以投票技術顯現其政黨決議意志貫澈，所應承擔之結
    果，仍應僅限於議會紀律維護考量下之懲戒考慮耳，較諸一般公職人員選舉，選
    舉權人係基於個人因素之制約考量，應逕以刑罰相繩之考量應有所不同。
(四)、又無記名投票方式之規定，其意旨係保障選舉權人之意志自由，使不致受外力干
    涉，偏重於投票方法之設定以發揮維護之功能，初非基於保障「公務」秘密、「
    與政務有利害關係」秘密之意旨；而刑法所保護之「文書秘密」所隱含之秘密意
    義，係基於該文書內容所隱藏之訊息與國家政務、事務有利害關係之本質，是該
    訊息固得因主客觀、或時空改變因素，而使「利害關係」之程度有所質變，進而
    影響是否「秘密」之認定標準，相較於投票人亮示投票內容之行為以觀，不管係
    以無記名或記名方式為之，其「投票內容」與「國家政務」間之利害關係程度應
    係均等一致，而無主客觀或時空改變因素介入影響利害關係程度之可能性，而其
    記名或無記名投票方式既可委由議會組成員間自律決定，若其一番取捨結果若係
    採記名方式，則該「投票內容」竟即時變成與國家政務無關之非秘密性，其決定
    權竟委諸投票權主體，豈符刑法對於秘密之認定意旨？是就地方議會內議長、副
    議長之選舉，各議員於選票上圈選對象何人一節，縱因內部組織規程之規定而有
    無記名投票之規定，然其應秘密一節則非選票內所載內容本質上所應然。
(五)、依公務員服務法第四條規定：公務員有絕對保守政府機關秘密之義務，對於機密
    事件，無論是否主管事務，均不得洩漏，退職後亦同。是有關公務秘密是否應以
    公務員因職務上知悉或持有者為限，固有肯定說（韓忠模刑法分則八五─八六頁
    ）及否定說（陳樸生刑法分則三三九頁、周治平刑法分則一二０頁），通說係採
    否定說，即認「公務員對於機密事件，無論是否主管事務，均不得洩漏」，是雖
    非公務員主管事務之機密，公務員若予洩漏，仍應成立刑法第一百三十二條第一
    項之洩漏國防以外秘密罪。是若認議會議員具公務員身份，其「投票權之行使」
    又係其本於議員（即公務員）身份所取得之職權，又認選舉議長、副議長投票圈
    選內容性質上係屬「應秘密事務」無訛，則不但亮示其本人投票選舉議長、副議
  長投票圈選內容之「應秘密事務」，固可成立刑法第一百三十二條第一項之洩漏
    國防以外秘密罪，則一般公職人員選舉之投票，依同一認定標準，亦應屬「應秘
    密事務」，其投票選舉公職人員固非屬議員之主管事務，但依前開認定標準（即
    不以公務員主管事務為必要），若議員於各該種選舉時有亮示選票圈選內容行為
    時，豈非亦可構成刑法第一百三十一條第一項之罪，又豈容另待公職人員選舉罷
    免法第六十一條第二項、第九十三條明文訂定處罰規定，而其處罰法定刑度（有
    期徒刑二年以下、拘役或科新台幣二十萬元以下罰金）竟又低於刑法第一百三十
    二條第一項（按有期徒刑三年以下）？而一般具有公務員身份之人如若行使一般
    公職人員選舉投票權時亦有亮示選票圈選內容，是否亦同涉刑法第一百三十二條
    第一項規定處罰？而選罷法訂定亮票行為處罰時顯然係單純就一般投票權人行使
    投票權行為之圈選對象應秘密性而為全面性規範，應無再細分該投票權人係一般
    國民抑或公務員身份之人之意旨必要。另就議員投票選舉議長、副議長，若謂投
    票權行使之選票係「應秘密文書」，則其行使投票權（源於議員身份所取得之選
    民身份）與一般人民本於選舉罷免法之規定取得選舉權之行使投票權性質相同，
    初不因投票對象係議長、副議長即謂係行使職權，投票對象係公職人員，該投票
    行為即非行使職權，是議員所為職務上行為，如有亮示選票內容行為，可依刑法
    第一百三十二條第一項規定處罰若無疑問，則若一般不具公務員身份之選民，於
    行使一般公職人員選舉罷免法所規定之投票權時，亦屬行使投票權身份所進行之
    投票「職務（源於其係投票權人之職權）」，該選票自亦屬「應秘密文書」，且
    係於該投票權之選民圈選後由其本人持有中，自已涉刑法第一百三十二條第三項
    非公務員洩密罪之可能，亦無另於選罷法規定處罰之必要。基於此一觀點，足見
    刑法第一百三十二條第一項所規定之秘密若予解讀含括如地方議會選舉正副議長
    ，在相關處罰之刑事體系中解釋上有其明顯扞挌之處，允非所宜。
(六)、又若將選票之投票內容亦列屬國防以外之秘密，則刑法規定洩漏國防秘密罪法定
    刑係一年以上七年以下有期徒刑，相對於該罪之刺探罪則係五年以下有期徒刑之
    罪；至洩漏國防以外秘密（選票內容）罪法定刑係三年以下有期徒刑，相對於該
    罪之刺探罪（刑法第一百四十八條）僅處三百元以下罰金，其評價何以如此不成
    比例，其原因實係因刑法對無記名投票內容之外洩可罰性、反社會性評價，與刑
    法所欲保護之公務秘密有其差異。尤其刑法對國防以外秘密刺探行為之刑罰評價
    係零，而對無記名投票刺探行為之評價則作輕微罰金刑之處理，顯見其二者在秘
    密屬性之認知上已作立法上不同之安排，據此亦難認刑法第一百三十二條第一項
    之公務秘密係含括刑法妨害投票罪章中所欲保護之無記名投票內容之私密利益。
    至刑法妨害投票罪章為何未就洩漏無記名投票內容之私密利益犯行設有處罰規定
    一節，相對於刑法瀆職罪章亦未就國防以外秘密罪之刺探行為設有處罰規定，並
    無何突兀之評價，亦非立法之疏漏，而係行為可罰性評價之結果。至於有關就投
    票內容亮票所生無記名投票內容之私密利益之違反，公職人員選舉罷免法之特別
    刑罰規定，細酌該法所欲處罰之選舉種類係「公職人員選舉」為代表人民行使政
    權之民意代表，其公益性及與國家利益（即民意反應之直接程度）關係自較諸議
    會內部正副首長選舉所反應疏遠、間接之民意反應有所距離，尤其對照各該種投
    票方法之法源所為規定形式，在自律程度上已有所差異安排（即一般公職人員選
    舉以無記名方式為之係以法律定之，而法律對議會首長選舉僅規定由議員互選，
    且未明定其投票方法）是公職人員選舉罷免法之特就亮示選票為處罰，比較不同
    選舉種類之特性，並非必然可推論選罷法中之規定精神，於有自律性質之議會亦
    可援引。又依刑法妨害投票罪章諸條文（第一百四十二條至一百四十八條）以觀
    ，除違反投票行為之純潔性反社會性、可責性高之考量，對投票權人有所刑罰規
    定外，其餘規定均係就防阻強暴、脅迫、金錢、詐術、利誘、干擾、刺探等外部
    因素所為處罰，顯然刑法妨害投票罪章之立法意旨所保護法益一則積極使投票權
    人得自由行使投票權，二則使投票事務不受非法之妨害，以確保投票之正確與公
    正，側重保護「個人」法定政治投票權行使之意涵甚明，此一意旨亦反應該罪章
    為何就外人之刺探投票內容者有處罰，而就個人投票內容洩密屬「公民權之權利
    主體」放棄其法益行為即無明文處罰之原因，是司法機關未認清此一立法意旨，
    擅加擴張、延展法條之適用，於罪刑法定原則言之，實非適宜。
(七)、正、副議長選舉，因民主國家政黨政治之施行，其票選結果事關各政黨日後議事
    程序主導權優劣，其結果洐生之利害關係自是攸關政黨成員受選民付託實現之能
    力強寙，是其結果之預見，應令政黨有相當程度之主導運作餘地，參以黨紀處分
    在議會政治中已係受肯認共識之事，此與於一般公職人員選舉，一般黨員縱然明
    顯未投票予自己所屬政黨常未見受疵議、甚而受處分之情事有間（邇來所謂跨黨
    派投票傾向甚為明顯，國民感情上均有相當程度之容忍），據此觀察，議會內正
    副議長選舉圈選之秘密性，本質上確屬不強，難與刑法所欲保護之公務上秘密之
    本質等同視之；況選舉過程中若有不純潔性因素介入時，議員若拘泥選票秘密不
    得洩漏之要求，實際上有導致清流議員一同陷入被質疑之濁流中之疑慮，此時一
    旦亮票獲有相當程度之認同，固然亦有可能助長賄選之譏（即收賄者易於藉此向
    行賄者表明遵守期約），然無論刑法抑或相關選舉法規既已設有嚴厲處罰規定以
    為賄選防制，立法者實無再利用刑法在投票技術層面考量立法用以輔助防賄之理
    ，且一旦外界有賄選傳聞，基於議會組成員係特定少數人，其間既夾雜有政黨運
    作之通例，固屬議員間互推，然選前候選人幾常呼之欲出，亮票如仍遭嚴厲禁止
    ，實際上亦會產生使真正收賄者藉由「秘密」性得以輕易獲得掩飾之結果，反之
    此時若亮票獲有容認，縱收賄者常可利用亮票以表白收賄後確切履約之心跡，此
    時卻亦曝露於可供公眾對其投票行為之檢驗，而另一方面清白者，亦可藉由亮票
    以自清於賄選傳聞之外；票選實務上真正收賄者，常見反係不敢亮票，自我掩飾
    以免罵名，則其所謂保護秘密孰利孰弊？綜言之，亮票行為違反議員自訂內規固
    不足取，但此一情境下之亮票行為就國家利益考量下利弊衡量確係「一體兩面」
    ，而其不管利或弊相對於國家利益均僅係「間接」，此一議會內投票行為所顯見
    之特性，豈是傳統刑法一百三十二條所欲保護秘密之對國家利益常僅係有利無弊
    之情所可相提併論，據此思考，本院實難認同本件系爭選舉之亮票行為所揭露之
    投票訊息係與刑法一百三十二條第一項所定政務秘密相當。
(八)、投票方式以秘密（或無記名）方式為之，僅是一種選舉方式之規範，依其意旨著
    重於投票權人投票意向之保護，非逕意謂投票者所選舉對象之訊息係屬不得示人
    之絕對秘密，而謂若投票者示以他人知曉其投票意向，即應加以刑罰加身，以確
    保絕對秘密之保護，是如若投票者不畏威脅、利誘、恐嚇願將所選舉對象訊息示
    以大眾知曉，並無損於無記名投票方式之進行，是無記名投票在投票方式上固被
    冠以「秘密」投票之名，並不代表其投票時所圈選對象之內容一節，於開票前即
    屬應秘密國家政務或事務。換言之當投票權人已完成圈選並於投入票匭之一刻前
    亮示選票及待開票後亮示選票，對於選舉結果並無任何影響，即無對國家政務明
    顯影響可言，容或有影響者僅是投票權人因投票對象曝光而帶來個人之困擾之私
    益受影響耳。況若謂投票對象何人係屬秘密，在特定少數議員情形下，若僅候選
    人一人，其未出席者豈不洩漏其未投該名候選人之秘密？此亦屬一例可供說明投
    票之私密性確與刑法第一百三十二條第一項所稱秘密有間。
(九)、投票權之行使，該選票固因圈選被選舉人之結果，而生有與國家政務息息相關之
    選舉結果利害關係，然該選票之與國家利害有關係，係因之於投票行為之法定效
    力，與投票權人是否具公務員資格無關，是縱然選票經投票權人亮示於先，僅能
    以投票權人違反投票秩序相關處罰規定處理，但究不會影響該經提早亮示之選票
    之效力，換言之，無論有無亮票，於開票之最終結果並無影響，顯見真正與國家
    政務相關者係對於選舉意志有所干涉之外力介入影響投票抉擇之情況，至於已完
    成圈選行為後之事先亮示行為對於選舉結果影響之因果關係尚非直接，是其秘密
    性之存在之本質與刑法第一百三十二條第一項所保護之秘密不同。
二、綜據右述，地方議會議員於該議會之正副議長互選投票時，即令有故意亮示選票
    內容予他人觀看知悉之行為，然依前開說明，應認尚與刑法第一百三十二條第一
    項罪名之犯罪構成要件不該當。從而，依檢察官所提出之前開證據，縱使足以確
    認被告丁○○等二十三人曾於前開高雄市議會正副議長選舉時，有違反該議會組
    織規程第七條關於正副議長之選舉方式之規定，而有亮示選票內容予他人知悉之
    行為，也不能遽予認定彼等行為與刑法第一百三十二條第一項洩露中華民國國防
    以外應秘密罪之犯罪構成要件合致；更不能徒憑上開「亮票行為」因坊間風聞與
    「賄選」有關，而予以曲解入罪，容無疑義。此外，本院復查無其他積極證據可
    資認定被告丁○○等二十三人確有洩漏中華民國國防以外之密秘之犯罪事實。揆
    諸刑事訴訟法第一百五十四條：「犯罪事實應依證據認定之，無證據不得推定其
    犯罪事實」、及第三百零一條第一項：「不能證明被告犯罪者，應諭知無罪之判
    決」等規定，原審據此而為被告等均為無罪之諭知，於法並無不合，原審檢察官
    猶執陳詞，指摘原判決不當，即無理由，應予駁回。
三、被告甲○○經合法傳喚，無正當理由不到庭，不待其陳述逕行判決。另檢察官另
    以被告甲○○涉嫌違反公職人員選舉罷免法案件，與本件有牽連犯之裁判上一罪
    關係，而以八十七年度選他字第三二○號案件（尚未改分偵案）移送併辦，惟被
    告甲○○前揭經起訴之部分業由本院認定無罪在案，自無裁判上一罪關係可言。
    原審據此於判決理由中載明該移送併辦部分應退回檢察官，由檢察官另行處理，
    亦無不合，附此敘明。
據上論斷，應依刑事訴訟法第三百六十八條、第三百七十一條，判決如主文。
本案經檢察官林炎昇到庭執行職務。
中      華      民      國    八十九    年      五      月      十      日
                              臺灣高等法院高雄分院刑事第八庭
                                  審判長法官  郭雅美
                                        法官  莊飛宗
                                        法官  洪兆隆
右正本證明與原本無異。
不得上訴。
                                      書記官  葉淑華
中    華    民    國     八十九     年       五       月    十  二      日
                  Ｆ


司法院資訊處製作；財團法人民間司法改革基金會備份。
